臺灣高等法院臺南分院刑事判決
110年度金上訴字第528號
上  訴  人  
即  被  告  周東漢



上列上訴人因違反洗錢防制法等案件，不服臺灣嘉義地方法院10
9年度金訴字第117號中華民國110年2月25日第一審判決（聲請簡
易判決處刑案號：臺灣嘉義地方檢察署109年度偵字第6789號）
，提起上訴，本院判決如下：
    主  文
原判決撤銷。
周東漢幫助犯洗錢防制法第十四條第一項之一般洗錢罪，處有期
徒刑肆月，併科罰金新臺幣肆萬元，罰金如易服勞役，以新臺幣
壹仟元折算壹日。緩刑肆年，並應依附表所示方式向張陳蕙照支
付如附表所示金額。
    事  實
一、周東漢知悉國內金融機構帳戶之申辦手續堪稱簡便，而現今
    社會利用他人金融帳戶資料詐財之犯罪型態甚為猖獗，屢經
    國內平面及電子等各類媒體多年來廣為披露，顯能合理預見
    若將自己之金融帳戶資料供他人使用，可作為提領詐欺犯罪
    所得之工具，並用於使他人逃避刑事追訴，移轉特定犯罪所
    得而洗錢，仍以縱有人以其提供之金融帳戶實施詐欺取財，
    亦不違背其本意之幫助詐欺取財及幫助洗錢之犯意，於民國
    108年12月底某日，在位於嘉義縣民雄鄉之吳鳳科技大學大
    門旁7-11超商（聲請簡易判決處刑書誤為109年1月6日前某
    日，寄送地點不詳，應予補充），以店對店之寄送方式不詳
    地點，將其所申辦之中華郵政股份有限公司布袋郵局帳號00
    000000000000號帳戶（下稱郵局帳戶）之存摺、提款卡、密
    碼寄送給真實姓名年籍不詳之人，以此方法幫助他人從事犯
    罪，方便取得贓款，並掩飾、隱匿詐欺取財犯罪所得之去向
    與所在，而不易遭人查緝。嗣詐欺集團成員輾轉取得上開金
    融卡、密碼後，意圖為自己不法之所有，基於詐欺取財之犯
    意聯絡，由該詐欺集團某不詳成員於108年12月31日某時許
    ，撥打電話給張陳蕙照，假冒為警察人員，佯稱其所投保之
    壽險保險金有問題，需先匯款云云，致張陳蕙照陷於錯誤，
    遂依該詐欺集團成員之指示，分別於109年1月6日及同年月7
    日各匯款新臺幣（下同）15萬元至周東漢上開郵局帳戶內，
    旋遭該詐騙集團成員提領一空而掩飾、隱匿該詐欺犯罪所得
    。嗣張陳蕙照發覺受騙，而報警處理，始查悉上情。
二、案經張陳蕙照訴由高雄市政府警察局前鎮分局報告臺灣高雄
    地方檢察署呈請臺灣高等檢察署令轉臺灣嘉義地方檢察署檢
    察官偵查後聲請簡易判決處刑。
    理  由
壹、程序部分
　　就本判決所引用之傳聞證據，本件當事人均明示同意有證據
    能力（本院卷第63-66頁），且於本院審理時，經逐一提示
    後，迄於言詞辯論終結前，未聲明異議，本院認該些證據做
    成之過程、內容均具備任意性、合法性，其陳述與本件待證
    事實具有關聯性，合於一般供述證據之採證基本條件，且證
    明力非明顯過低，以之作為證據，均屬適當，依刑事訴訟法
    第159條之5第1項規定，皆有證據能力。
貳、實體部分
一、認定犯罪事實所憑之證據及理由：
    訊據被告周東漢對於上開犯罪事實坦承不諱（本院卷第89頁
    ），核與證人及告訴人張陳蕙照證述之情節相符（警卷第3
    頁），復有中華郵政客戶基本資料、客戶歷史交易清單（警
    卷第4至5頁）、中華郵政股份有限公司109 年9 月25日儲字
    第1090247306號函暨帳戶基本資料、查詢存簿變更資料及提
    款密碼錯誤紀錄、查詢金融卡變更資料、客戶歷史交易清單
    （金訴卷第89至103 頁）、內政部警政署反詐騙諮詢專線紀
    錄表、金融機構聯防機制通報單、高雄市政府警察局前鎮分
    局復興路派出所受理各類案件紀錄表、受理刑事案件報案三
    聯單、受理案件登記表、無摺存款單（警卷第6至10、16頁
    ）存卷可佐。是以，不法集團成員取得原為被告管領之系爭
    郵局帳戶之金融卡、密碼後，遂行對告訴人之詐欺取財犯行
    ，並將款項提領一空而掩飾、隱匿詐欺款項等事實，形成資
    金追查斷點等情，應堪認定。
　㈠被告具幫助詐欺及幫助洗錢之不確定故意
　1.按金融帳戶事關存戶個人財產權益之保障，屬個人理財之工
    具，若與存戶之金融卡及密碼結合，專屬性、私密性更形提
    高，除非本人或與本人具密切親誼關係者，難認有何正當理
    由可自由流通使用該金融卡，稍具通常社會歷練之一般人亦
    應具備妥為保管該等物品，縱有特殊情況，致須將該等物品
    交付予自己不具密切親誼之人時，亦必深入瞭解該他人之可
    靠性與用途，以防止遭他人違反自己意願使用或不法使用之
    常識，且金融卡及密碼等有關個人財產及身分之物品，如淪
    落於不明人士手中，極易被利用為與財產有關之犯罪工具。
    又邇來以各類不實電話內容而詐欺取財之犯罪類型層出不窮
    ，該等犯罪，多數均係利用他人帳戶作為詐欺所得財物之出
    入帳戶，業經媒體廣為披載，金融機關亦一再提醒勿將帳戶
    資料提供他人使用之重要性。是依一般人通常之知識、智能
    及經驗，應可知悉將帳戶資料交付他人，極可能使取得帳戶
    資料者藉帳戶取得不法犯罪所得，且經提領後，帳戶內資金
    之實際取得人之身分將因而隱匿，而可逃避國家追訴處罰。
    質言之，依當前社會一般人之智識程度與生活經驗，對於非
    依正常程序要求提供金融帳戶金融卡或密碼者，應可預見其
    極可能係為取得人頭帳戶供作詐騙犯罪工具使用，或於提領
    該些詐騙金額後，隱匿金流，逃避國家機關追查。
　2.就提供帳戶行為是否該當洗錢犯罪，依最高法院大法庭108
    年度台上大字第3101號裁定與判決之見解，其認：
　⑴提供金融帳戶金融卡及密碼予不認識之他人使用，是否係洗
    錢防制法第2條規定之「洗錢」行為？
  ①提供金融帳戶金融卡及密碼之行為人，因已將帳戶之金融卡
    及密碼等物件提供他人使用，失去對自己帳戶之實際管領權
    限，若無配合指示親自提款，即無收受、持有或使用特定犯
    罪所得之情形，且無積極之移轉或變更特定犯罪所得之行為
    ，故非屬洗錢防制法第2條第1款、第3款所稱之洗錢行為。
　②洗錢防制法第2條修正之立法說明第3點雖謂「…㈣提供帳戶以
    掩飾不法所得之去向，例如：販售帳戶予他人使用…」等語
    ，似以販售帳戶為洗錢類型之一，然其僅係單純之舉例，並
    未說明何以與掩飾、隱匿之要件相當。而文義解釋為法律解
    釋之基礎，立法者之意思僅屬對構成要件文義之眾多解釋方
    法之一，仍須就法條文字之規範目的及保護利益具體分析。
    一般而言，洗錢防制法第2條第2款之掩飾、隱匿行為，目的
    在遮掩、粉飾、隱藏、切斷特定犯罪所得與特定犯罪間之關
    聯性，是此類洗錢行為須與欲掩飾、隱匿之特定犯罪所得間
    具有物理上接觸關係（事實接觸關係）。而提供金融帳戶金
    融卡及密碼供他人使用，嗣後被害人雖匯入款項，然此時之
    金流仍屬透明易查，在形式上無從合法化其所得來源，未造
    成金流斷點，尚不能達到掩飾或隱匿特定犯罪所得之來源、
    去向及所在之作用，須待款項遭提領後，始產生掩飾、隱匿
    之結果。故而，行為人提供金融帳戶金融卡及密碼，若無參
    與後續之提款行為，即非洗錢防制法第2條第2款所指洗錢行
    為，無從成立一般洗錢罪之直接正犯。
　⑵提供金融帳戶金融卡及密碼之行為人是否成立一般洗錢罪之
    幫助犯？
　①特定犯罪之正犯實行特定犯罪後，為掩飾、隱匿其犯罪所得
    財物之去向及所在，而令被害人將款項轉入其所持有、使用
    之他人金融帳戶，並由該特定犯罪正犯前往提領其犯罪所得
    款項得手，如能證明該帳戶內之款項係特定犯罪所得，因已
    被提領而造成金流斷點，該當掩飾、隱匿之要件，該特定犯
    罪正犯自成立一般洗錢罪之正犯。
　②刑法第30條之幫助犯，係以行為人主觀上有幫助故意，客觀
    上有幫助行為，即對於犯罪與正犯有共同認識，而以幫助意
    思，對於正犯資以助力，但未參與實行犯罪之行為者而言。
    幫助犯之故意，除需有認識其行為足以幫助他人實現故意不
    法構成要件之「幫助故意」外，尚需具備幫助他人實現該特
    定不法構成要件之「幫助既遂故意」，惟行為人只要概略認
    識該特定犯罪之不法內涵即可，無庸過於瞭解正犯行為之細
    節或具體內容。此即學理上所謂幫助犯之「雙重故意」。金
    融帳戶乃個人理財工具，依我國現狀，申設金融帳戶並無任
    何特殊限制，且可於不同之金融機構申請多數帳戶使用，是
    依一般人之社會通念，若見他人不以自己名義申請帳戶，反
    而收購或借用別人之金融帳戶以供使用，並要求提供金融卡
    及告知密碼，則提供金融帳戶者主觀上如認識該帳戶可能作
    為對方收受、提領特定犯罪所得使用，對方提領後會產生遮
    斷金流以逃避國家追訴、處罰之效果，仍基於幫助之犯意，
    而提供該帳戶之金融卡及密碼，以利洗錢實行，仍可成立一
    般洗錢罪之幫助犯。
　③綜上，行為人提供金融帳戶金融卡及密碼予不認識之人，固
    非屬洗錢防制法第2 條所稱之洗錢行為，不成立一般洗錢罪
    之正犯；然行為人主觀上如認識該帳戶可能作為收受、提領
    特定犯罪所得使用，他人提領後會產生遮斷資金流動軌跡以
    逃避國家追訴、處罰之效果，仍基於幫助之犯意而提供，則
    應論以幫助犯一般洗錢罪。
　3.查被告為成年人，自承具有大學之教育程度，有車貸、學貸
    之貸款經驗，且有擔任餐飲內外場之工作經驗（原審卷第32
    3頁），足認其具相當智識程度及社會經驗，非毫無社會歷
    練之人，依其智識程度、社會經驗，主觀上應可預見不詳姓
    名年籍之人收集其帳戶存摺、金融卡及密碼，將可能供詐欺
    等財產犯罪使用，且日後將有款項由該帳戶出入，款項經提
    領後，將形成資金斷點，國家機關無法追查金錢流向。被告
    可得而知上情，仍提供上述帳戶之存摺、金融卡、密碼，以
    致其帳戶為詐欺集團成員完全掌控使用，其主觀上應有任令
    他人取得系爭帳戶之存摺、金融卡及密碼後，自行或轉交他
    人持以實施詐欺財產犯罪，且在該他人提領詐騙款項後，將
    形成資金斷點，無法追查之間接故意甚明。是以，被告雖未
    對告訴人為詐騙行為，亦無收受、持有或使用特定犯罪所得
    ，且無積極之移轉或變更特定犯罪所得之行為，非屬詐欺正
    犯或者該當洗錢防制法第2條第1款、第3款所稱之洗錢行為
    ，但其提供該等帳戶之行為，使詐欺集團成員得利用該等帳
    戶對告訴人進行詐騙，存、匯入詐欺所得款項，提領後形成
    資金追查斷點之詐欺與洗錢行為，提供助力。被告既知上述
    情節，竟仍提供上述帳戶，顯有容任而不違反其本意，其有
    幫助詐欺取財、洗錢之不確定故意甚明。
　㈡綜上所述，被告自白核與事實相符，本件事證明確，被告犯
    行堪以認定，應依法論科。
二、論罪科刑：
  ㈠核被告所為，係犯刑法第30條第1項前段、第339條第1項之幫
    助犯詐欺取財罪，及刑法第30條第1項前段、洗錢防制法第1
    4條第1項之幫助一般洗錢罪。公訴意旨雖認被告係成立洗錢
    防制法第14條第1項之正犯，然被告僅提供帳戶與詐欺集團
    成員，無參與後續之提款行為，揆諸上開說明，其所為非洗
    錢防制法第2條第2款所指洗錢行為，無從成立一般洗錢罪之
    直接正犯，起訴意旨容有誤會，惟正犯與幫助犯、既遂犯與
    未遂犯，其基本犯罪事實並無不同，僅犯罪之態樣或結果有
    所不同，尚不生變更起訴法條之問題（最高法院101年度台
    上字第3805號、102年度台上字第1998號判決意旨參照），
    是自無庸變更起訴法條。
  ㈡被告以一提供帳戶之行為，幫助詐騙集團詐欺告訴人財物及
    洗錢，係以一行為而觸犯數罪名，為想像競合犯，應依刑法
    第55條前段規定，從一重之幫助一般洗錢罪處斷。
  ㈢被告係基於幫助之犯意而為一般洗錢罪，爰依刑法第30條第2
    項規定，按正犯之刑減輕之。又被告於本院審理時自白洗錢
    犯罪（本院卷第89、94頁），審判中自白洗錢犯罪，依洗錢
    防制法第16條第2項規定，減輕其刑，並依刑法第70條遞減
    之。
參、撤銷改判之理由
一、原判決就被告所犯幫助詐欺取財犯行，予以論罪科刑，固非
    無見。惟查，被告於本院審理期間，業已坦承犯行，並與告
    訴人達成和解，分期賠償告訴人損害（詳後述），屬審判中
    自白洗錢犯罪，依洗錢防制法第16條第2項規定，應減輕其
    刑，原審未及審酌就此一對被告有利之量刑因素，容有未當
    。被告上訴原否認犯行，後則改稱其坦承犯行，並與告訴人
    達成和解，希望給予改過遷善機會，請求為緩刑諭知，其上
    訴應有理由（理由詳後述），自應由本院撤銷改判。
二、量刑：
    審酌被告明知詐騙行為猖獗，卻仍將其所有之金融機構帳戶
    提供予不法份子使用，助長他人犯罪之風氣，造成無辜民眾
    受騙而受有金錢損失，實為當今社會詐財事件發生之根源，
    並使不法份子易於逃避犯罪之查緝，擾亂金融交易往來秩序
    及社會正常交易安全甚鉅，且亦因被告之行為，掩飾犯罪所
    得之去向，復使執法人員難以追查詐騙集團成員之真實身分
    ，嚴重破壞社會治安及造成被害人尋求救濟之困難，所為誠
    屬不該，本件告訴人遭詐騙之金額達15萬元，被告於原審否
    認犯行，致原審傳喚多位證人進行交互詰問，耗費相當司法
    資源，嗣於本院審理時坦承犯行，並與告訴人達成和解，分
    期賠償告訴人，獲致告訴人諒解，有本院和解筆錄在卷可查
    之犯罪後態度，兼衡被告並無前科，及其所述教育程度為就
    讀大學四年級，同時從事餐飲業乙職，擔任內外場之工作人
    員，月薪2萬8千元至3萬2千元不等，未婚，父母離異，父親
    、爺爺均已過世，母親北上，鮮少聯絡，返家後係與奶奶同
    住，目前負擔機車車貸每月6千3百元、巨匠美語學費每月2
    千6百元，畢業後尚須負擔學貸共6萬元等家庭生活經濟狀況
    （原審金訴卷第323頁），本案遭詐騙被害數額，暨被告否
    認犯行之犯後態度等一切情狀，量處如主文第二項所示之刑
    ，並諭知罰金易服勞役之折算標準。
三、緩刑
　　查被告未曾因故意犯罪而受有期徒刑以上刑之宣告，有臺灣
    高等法院被告前案紀錄表1份在卷可稽（本院卷第33頁），
    其因一時失慮致罹刑典，而犯後已坦承犯行，並與告訴人達
    成和解，分期賠償損失，目前均依和解條件分期履行中，有
    上述和解書、本院公務電話紀錄表在卷可參（本院卷第71、
    103頁），是本院認被告經此偵審程序，當知所警惕，信無
    再犯之虞，因認對其所宣告之刑，以暫不執行為適當，爰宣
    告緩刑4年，以啟自新。又為督促被告確實履行和解條件，
    以保障告訴人之權益，爰依刑法第74條第2項第3款規定，命
    被告應依附表所示方式如數賠償上述告訴人。倘被告違反本
    院所定上開附表所示命其履行之事項情節重大，足認原宣告
    之緩刑難收預期效果，而有執行刑罰之必要者，檢察官得依
    刑法第75條之1第1項第4款之規定，聲請撤銷本案緩刑之宣
    告，附此敘明。 　　
四、沒收部分：
　㈠被告固有將其帳戶資料提供詐騙集團成員遂行詐欺之犯行，
    惟卷內尚乏積極證據證明被告就此獲有報酬或因此免除債務
    ，自無從遽認被告有何實際獲取之犯罪所得，爰不予諭知沒
    收或追徵其價額。
  ㈡洗錢防制法第18條第1項固規定「犯第14條之罪，其所移轉
　　、變更、掩飾、隱匿、收受、取得、持有、使用之財物或財
    產上利益，沒收之；犯第15條之罪，其所收受、持有、使用
    之財物或財產上利益，亦同。」，惟被告非實際上提款之人
　　，無掩飾隱匿詐欺贓款之犯行，非洗錢防制法第14條第1項
    之正犯，自無上開條文適用，附此敘明。
據上論斷，應依刑事訴訟法第369條第1項、第364 條、第299 條
第1項前段，洗錢防制法第14條第1項、第16條第2項，刑法第11
條前段、第30條第1項前段、第2項、第339條第1項、第55條前段
、第42條第3項、第74條第1項第1款、第2項第3款，刑法施行法
第1條之1第1項，判決如主文。
本案經檢察官吳咨泓聲請簡易判決處刑，檢察官章京文到庭執行
職務。 　
中　　華　　民　　國　　110 　年　　10　　月　　12　　日
                  刑事第五庭    審判長法  官  蔡廷宜
                                      法  官  翁世容
                                      法  官  林坤志
以上正本證明與原本無異。
如不服本判決應於收受送達後20日內向本院提出上訴書狀，其未
敘述上訴理由者，並得於提起上訴後20日內向本院補提理由書（
均須按他造當事人之人數附繕本）「切勿逕送上級法院」。
　　　　　　　　　　　　　　　　　　　書記官  凌昇裕
中　　華　　民　　國　　110 　年　　10　　月　　12　　日
附錄本案論罪科刑法條：
中華民國刑法第339條
意圖為自己或第三人不法之所有，以詐術使人將本人或第三人之
物交付者，處5年以下有期徒刑、拘役或科或併科50萬元以下罰
金。
以前項方法得財產上不法之利益或使第三人得之者，亦同。
前2 項之未遂犯罰之。
洗錢防制法第14條
有第2條各款所列洗錢行為者，處7年以下有期徒刑，併科新臺幣
5百萬元以下罰金。
前項之未遂犯罰之。
前二項情形，不得科以超過其特定犯罪所定最重本刑之刑。

附表：
被告應給付張陳蕙照新臺幣（下同）拾伍萬元，被告當庭給付伍仟元，經原告點收無誤。剩餘拾肆萬伍仟元，被告第一期應 自民國110年8月15日起，於每月15日前，按月給付伍仟元，至全部清償完畢為止，如有一期未給付視為全部到期。給付方式：被告應匯款或轉帳至原告高雄廣澤郵局帳戶。